ACORDAO-COMPLETO-2358223

ACÓRDÃO 2242/2019 ATA 36/2019 - PLENÁRIO

VISTOS, relatados e discutidos estes embargos de declaração interpostos pela Agência Nacional de Energia Elétrica - ANEEL em face do Acórdão 1166/2019-TCU-Plenário, por meio do qual o Tribunal expediu recomendação à agência,
ACORDAM os Ministros do Tribunal de Contas da União, reunidos em Sessão do Plenário, diante das razões expostas pelo Relator e com fundamento nos arts. 32, inciso II, e 34 da Lei 8.443/1992, em:
9.1. conhecer dos embargos de declaração para, no mérito, acolhê-los parcialmente, dando ao subitem 9.1 do Acórdão 582/2018-TCU-Plenário a seguinte redação:
 9.1 recomendar ao Ministério de Minas e Energia (MME) e à Agência Nacional de Energia Elétrica (Aneel) , com fundamento no art. 250, III, do RI/TCU, que avaliem a conveniência e a oportunidade de adotar o seguinte procedimento: caso tenham na sinalização econômica do aumento de custo da energia elétrica um dos objetivos de fato do Sistema de Bandeiras Tarifárias, adotem medidas voltadas a avaliar a sua eficácia e efetividade, aferindo os resultados alcançados bem como promovam o monitoramento periódico do referido Sistema no que tange especificamente a esse objetivo;
9.2. alertar o embargante para o comando disposto no item 9.5 do Acórdão 582/2018-TCU-Plenário;
9.3.  notificar o embargante e os interessados.

Embargos de declaração interposto contra acórdão que expediu  recomendação à recorrente em processo de auditoria com o objetivo de verificar, por meio da avaliação do Sistema de Bandeiras Tarifárias na conta de energia elétrica, a efetividade dessa medida como sinal de preços ao consumidor e mecanismo indutor de eficiência nos reajustes tarifários de energia elétrica, bem como a sua condução por parte do Poder Público.

Agência Nacional de Energia Elétrica; Câmara de Comercialização de Energia Elétrica; Empresa de Pesquisa Energética; Operador Nacional do Sistema Elétrico - ONS.

3. Interessados/Responsáveis/Recorrentes:
3.1. Interessado: Agência Nacional de Energia Elétrica (02.270.669/0001-29).
3.2. Recorrente: Agência Nacional de Energia Elétrica (02.270.669/0001-29).

13.1. Ministros presentes: José Mucio Monteiro (Presidente), Benjamin Zymler, Augusto Nardes (Relator), Aroldo Cedraz e Ana Arraes.
13.2. Ministros-Substitutos convocados: Augusto Sherman Cavalcanti, Marcos Bemquerer Costa, André Luís de Carvalho e Weder de Oliveira.

AUGUSTO NARDES

Ministro Augusto Nardes.

Trata-se de embargos de declaração interpostos pela Agência Nacional de Energia Elétrica - ANEEL em face do Acórdão 1166/2019-TCU-Plenário, por meio do qual o Tribunal expediu recomendação à agência.
2.	Segundo a embargante, teria ocorrido contradição na formalização do item 9.1 do Acórdão 582/2018-TCU-Plenário, alterado em sede de pedido de reexame pelo acórdão embargado, por força do provimento do recurso manejado pela ANEEL, que passou a ter a seguinte redação:
"9.1 recomendar ao Ministério de Minas e Energia (MME) e à Agência Nacional de Energia Elétrica (Aneel) , com fundamento no art. 250, III, do RI /TCU, que, no prazo de 180 dias, caso tenham na indução de uma resposta no consumo de energia elétrica um dos objetivos de fato do Sistema de Bandeiras Tarifárias, adotem medidas voltadas a garantir sua eficácia e efetividade, aferindo os resultados alcançados e definindo metas qualitativas ou quantitativas; bem como promovam o monitoramento periódico do referido Sistema no que tange especificamente a esse objetivo, completando o ciclo da política pública, conforme definido no Guia de Avaliação de Políticas Públicas da Casa Civil da Presidência da República."
3.	Ainda segundo a embargante, com esta recomendação, o Egrégio Tribunal de Contas aconselha que sejam estabelecidas metas qualitativas e quantitativas que visem a garantir a eficácia e efetividade do suposto objetivo do Sistema de Bandeiras Tarifárias de induzir uma resposta no consumo de energia elétrica, desde que preenchida a condição de que este seja de fato um objetivo perseguido pelo referido Sistema.
4.	Argui que a ANEEL jamais sustentou que o mencionado objetivo era o de provocar uma redução de consumo de energia elétrica. O que sempre a ANEEL sustentou neste processo e em todos os canais de comunicação que dispõe para interagir com o público é que o objetivo das Bandeiras Tarifárias tem por foco a sinalização aos consumidores dos custos reais da geração de energia elétrica.
5.	Aduz que essa é a informação que consta do sítio eletrônico da ANEEL na rede mundial de computadores e que foi reproduzida fielmente no pedido de reexame apresentado a essa Corte de Contas, in verbis: 
"A finalidade das Bandeiras Tarifárias é justamente criar por meio de um adicional tarifário um veículo de comunicação ao consumidor do aumento do custo de produção de energia."
6.	Registra que a SERUR, ao analisar o pedido de reexame da ANEEL, compreendeu corretamente que a finalidade das Bandeiras Tarifárias é apresentar um sinal econômico ao consumidor do custo de geração de energia em tempo real, de forma a orientar sua decisão racional, conforme se depreende das seguintes passagens: 
"6.30. É evidente, portanto, que a variação dos preços relativos - que, lembre-se, é apenas antecipada pelo Sistema de Bandeiras em relação à revisão tarifária anual - já constitui o sinal econômico que o consumidor necessita para orientar sua decisão racional. 
 (...) 
6.32. Assim, assiste razão à recorrente quando esta afirma que o fato de a transmissão da ideia ao consumidor merecer aperfeiçoamento não significa que a Agência Reguladora tenha abandonado e desvirtuado o propósito original das Bandeiras. "
7.	E completa afirmando que essa fundamentação foi acertadamente acolhida pelo voto condutor do acórdão embargado, da lavra dessa nobre relatoria: 
11. De pronto, adiro à conclusão da Serur de que assiste razão à recorrente quando afirma que o fato de a transmissão da ideia ao consumidor merecer aperfeiçoamento não significa que a Agência Reguladora tenha abandonado e desvirtuado o propósito original das Bandeiras Tarifárias, de apresentar um sinal econômico ao consumidor do custo de geração de energia em tempo real.
8.	Afirma que, como se pode verificar, as manifestações da ANEEL, ora embargante, e da SERUR são acordes em apontar o Sistema de Bandeiras como mecanismo cuja finalidade é sinalizar ao consumidor o custo de geração de energia em tempo real, tendo sido essa assertiva expressamente acolhida como razão de decidir do voto condutor.
9.	E conclui: "Contraditoriamente, no entanto, a agora recomendação do subitem 9.1 do Acórdão nº 582/2018, na redação dada pelo Acórdão nº 1166/2019, acaba por reproduzir uma visão divergente, então manifestada pela SEINFRA, de que o Sistema de Bandeiras seria um mecanismo de reação do consumo que deve necessariamente perseguir resultados no comportamento do consumidor. A embargante, porém, reitera que jamais foi o objetivo das Bandeiras Tarifárias estabelecer metas para redução de consumo de energia elétrica, porquanto estaria a ANEEL, com tal conduta, a estabelecer racionamento sem o correspondente supedâneo legal".
10.	Em seguida, apresenta argumentos que levaram a essa conclusão:
"Para a ANEEL, a mera aferição do comportamento do consumo ante o sinal dado pelas Bandeiras é, ao mesmo tempo, desnecessária, custosa e precipitada. 
Desnecessária porque a ANEEL não tem a pretensão, como afirmado, de que o consumidor efetivamente reaja ao sinal econômico reduzindo seu consumo. Consoante o já destacado, o objetivo das Bandeiras é apenas o de sinalizar, a fim de que o consumidor tome a decisão que lhe for mais conveniente, plenamente informado sobre o aumento dos custos do produto energia. Se ele vai reagir reduzindo o consumo, a questão é de foro individual e não é objeto de preocupação da ANEEL, pois o comportamento racional e consciente pode ser diverso do esperado pelo senso comum. 
Um comerciante pode optar por gastar mais com o consumo de energia elétrica em contrapartida de possíveis maiores prejuízos por descumprimentos contratuais, tanto quanto o Tribunal de Contas da União pode igualmente optar por semelhante gasto em razão da indisponibilidade da prestação de seu relevante mister público. O que a ANEEL busca é que os consumidores tomem suas decisões devidamente informados. 
A medida buscada também se revela custosa, porque a própria Seinfra, ao tentar realizar um estudo sobre a reação do consumo chegou a resultados inconclusivos. Com efeito, lê-se no item 101 do relatório de auditoria: 
101. Como resultado do estudo, portanto, não é possível afirmar conclusivamente que há correlação estatisticamente significativa entre o comportamento do consumo e a bandeira tarifária, da mesma maneira que não se pode descartar que não haja influência, restando o teste inconclusivo. 
A dificuldade de medir a reação do consumo de energia ao sinal dado pelas Bandeiras reside no fato de que é difícil isolar esse fator dos demais que concorrem para influenciar a curva de demanda (temperatura, estação do ano, condições econômicas do pais) . Empregar recursos públicos numa análise que fatalmente trará resultados de difícil mensuração e possivelmente inconclusivos não parece ser produtivo, tampouco justificáveis. 
A aferição do comportamento do consumo também é precipitada porque o próprio relatório de auditoria apresentou dados de que o funcionamento das Bandeiras ainda não é plenamente compreendido pela população. Veja o seguinte trecho extraído de pesquisa realizada pela Abradee que consta da instrução deste processo de auditoria operacional: 
'20. Menos de 10% dos entrevistados sabem ao certo o significado da bandeira vermelha. Mais da metade limita-se a dizer que é um sinal de que a energia está mais cara, sem especificar os motivos disso (57,1%) . Não é raro encontrar pessoas que erram ao afirmar que a bandeira vermelha indica um alto consumo de energia (33,3%) . Outros aspectos que geram confusão: (i) considerar que cada domicílio tem a sua cor de bandeira tarifária (45,5% dizem que essa afirmação é verdadeira) ; (ii) ver nas bandeiras tarifárias uma conta a mais para o consumidor pagar (68,9%) dizem que tal afirmação é verdadeira) . (Grifos acrescidos) '
Nesse contexto, resta evidente que a efetividade do sinal dado pelas Bandeiras no comportamento do consumo sequer poderia ser avaliada com alguma segurança estatística. Qualquer resultado que se tenha sobre o comportamento do consumo agora estará contaminado pelo déficit de informação que o consumidor possui, situação que vem sendo atacada pela ANEEL. O foco de atuação da agência, portanto, deve estar voltado no momento em investir no pleno conhecimento do consumidor sobre o funcionamento das Bandeiras e não sobre a reação do consumo, cujos resultados fatalmente hoje serão afetados por essa falta de informação plena. 
Cumpre salientar, por oportuno, que medidas a serem adotadas pela ANEEL para que os consumidores tenham pleno entendimento sobre as Bandeiras Tarifárias e sua finalidade já constituem o escopo das recomendações do item 9.4 do Acórdão 582/2018 que se encontram mantidas e estão vazadas nos seguintes termos: 
'9.4.1. realize, anualmente, campanhas publicitárias voltadas à divulgação do Sistema de Bandeiras Tarifárias e de qualquer outro mecanismo voltado a influenciar, qualitativa ou quantitativamente, a demanda de energia elétrica, a exemplo da recém lançada Tarifa Branca, buscando, assim, um melhor entendimento dessas ferramentas pela população e, ampliando, por conseguinte, a efetividade desses mecanismos de reação da demanda, cuidando, ainda, de realizar pesquisas para acompanhar e verificar os resultados dessas campanhas; 
9.4.2. previamente a quaisquer dispêndios publicitários referentes ao Sistema de Bandeiras Tarifárias, analise, com base nas informações atualmente disponíveis, na própria expertise de seu corpo técnico e dos demais players, ou, se necessário, no estudo objeto da recomendação seguinte (subitem 9.4.3) , se essa ferramenta tem mesmo o potencial de induzir o usuário a reduzir consumo quando se deparar com custos mais elevados da energia elétrica; 
9.4.3. realize estudos, em parceria com a Empresa de Pesquisa Energética (EPE) , voltados a avaliar o Sistema de Bandeiras Tarifárias como sinal de preço ao consumidor, buscando identificar, prioritariamente, os impactos dessa política no consumo de energia elétrica, bem como definir indicadores aplicáveis que permitam o acompanhamento dos resultados.'
Verifica-se, destarte, que a recomendação para que a ANEEL estabeleça metas quantitativas ou qualitativas para a redução de demanda não se compatibiliza com os fundamentos determinantes utilizados pelo voto condutor de que o Sistema de Bandeiras foi concebido como mecanismo de sinalização econômica de custos de geração de energia em tempo real. A ANEEL até poderia realizar estudos para aferir se a sinalização econômica provoca, de fato, uma reação do consumo, como pretendem as recomendações 9.4.2 e 9.4.3 do Acórdão. Todavia, reputa-se fora de propósito que o mecanismo de sinalização esteja comprometido com uma meta de redução de carga a ser atingida para que possa continuar a ser praticado. 
Isso porque, mesmo que a reação do consumidor não seja significativa, por razões alheias ao mecanismo e inerentes a (in) elasticidade da demanda do bem essencial que é a energia elétrica, a importância da sinalização econômica se mantém, ao permitir que o consumidor tome uma decisão consciente de consumo. 
Nesse diapasão, vê-se que a recomendação do item 9.1 do Acórdão 582/2016, ainda que considerada a redação dada pelo Acórdão embargado, deveria ser tornada, na verdade, insubsistente, seja porque não se coaduna com os fundamentos determinantes adotados no voto condutor, de que a Bandeira Tarifária é mecanismo de mera sinalização econômica ao consumidor e não de redutor compulsório do consumo, seja porque as recomendações 9.4.1, 9.4.2 e 9.4.3 do Acórdão já parecem esgotar a análise que pode ser empreendida pela ANEEL a respeito do tema. 
Entendendo esse Tribunal pela necessidade ou conveniência de manutenção da recomendação do item 9.1, sugere-se que as contradições oriundas de sua redação atual em face dos fundamentos determinantes adotados no voto condutor poderiam ser sanadas por recomendação cuja redação fosse orientada à sinalização econômica, com fito de avaliar eficácia, efetividade, aferir resultados e promover monitoramento periódico. 
Nessa esteira, entretanto, ressalta-se que o estabelecimento de prazo para cumprimento de uma 'recomendação' seja uma contradição em si, bem como salienta-se a impossibilidade de a ANEEL ter feito ou vir a fazer políticas públicas tal como sugere a redação atual do acórdão, por absoluta ausência de previsão legal. Quem faz políticas públicas é o Poder Concedente, como bem sabe esse e. Tribunal. A ANEEL tão somente regula, cumpre e faz cumprir os contratos e as políticas públicas."
11.	Por fim, pede o acolhimento dos embargos de declaração para que seja tornada insubsistente a recomendação, quer porque não se coaduna com os fundamentos determinantes adotados no voto condutor, de que a Bandeira Tarifária é mecanismo de mera sinalização econômica ao consumidor e não de redutor compulsório de consumo, quer porque as recomendações 9.4.1, 9.4.2 e 9.4.3 do acórdão já esgotam a análise que pode ser empreendida pela ANEEL a respeito do tema, ou alternativamente seja dada nova redação para que se harmonize com a fundamentação do acórdão de que as Bandeiras Tarifárias são mecanismo de sinalização ao consumidor do custo de geração de energia em tempo real, sendo, portanto, sua redação orientada à sinalização econômica, avaliação de eficácia, de efetividade, aferição de resultados e promoção de monitoramento periódico.
	É o relatório.

8.1. Estefânia Torres Gomes da Silva e outros, representando Agência Nacional de Energia Elétrica.  
8.2. Vitor Sarmento de Mello (102720/OAB-RJ) e outros, representando Operador Nacional do Sistema Elétrico - ONS.

Não atuou.

AUDITORIA OPERACIONAL. AVALIAÇÃO DO SISTEMA DE BANDEIRAS TARIFÁRIAS NA CONTA DE ENERGIA ELÉTRICA. DETERMINAÇÕES E RECOMENDAÇÕES. PEDIDO DE REEXAME. CONHECIMENTO. PROVIMENTO PARCIAL. ALTERAÇÃO DO CONTEÚDO DE UMA DAS DETERMINAÇÕES E TANSFORMAÇÃO EM RECOMENDAÇÃO. INSUBSISTÊNCIA DE UM SUBITEM DO ACÓRDÃO RECORRIDO. CIÊNCIA. EMBARGOS DE DECLARAÇÃO. CONHECIMENTO. ACOLHIMENTO PARCIAL. ALTERAÇÃO NA REDAÇÃO DA RECOMENDAÇÃO.

RELATÓRIO DE AUDITORIA (RA)

não atuou.

Trago ao colegiado embargos de declaração interpostos pela Agência Nacional de Energia Elétrica - ANEEL em face do Acórdão 1166/2019-TCU-Plenário, por meio do qual o Tribunal expediu recomendação à agência.
2.	O recurso merece ser conhecido porque atendidos os pressupostos de admissibilidade aplicáveis à espécie, não obstante estarmos tratando de recurso contra decisão do Tribunal que veiculou recomendação ao órgão jurisdicionado, tendo como pleito principal a declaração de insubsistência do comando.
3.	Digo isso pois considero, nos termos da jurisprudência desta Casa, que as recomendações expedidas pelo TCU têm caráter informativo, colaborativo e não coercitivo, não impõem qualquer sucumbência aos seus destinatários, razão por que inexiste interesse recursal em desconstituí-las (Acórdão 8528/2017-TCU-Primeira Câmara, relator Ministro Bruno Dantas) , mas considerando que, a despeito dessa regra,  a aplicabilidade desse entendimento deve ser analisada em cada caso concreto (Acórdão 2533/2015-TCU-Plenário, relator Ministro Bruno Dantas) .
4.	Além disso, anuo ao enunciado da jurisprudência de que é possível a oposição de embargos de declaração contra acórdão do TCU que proferiu recomendações, pois, a despeito de não possuírem natureza cogente, o órgão é detentor do interesse de agir para esclarecer eventual omissão, obscuridade ou contradição, de forma a obter as informações necessárias à sua avaliação sobre as medidas preconizadas pelo Tribunal (Acórdão 2211/2016-TCU-Plenário, relator ministro Augusto Sherman) .
5.	No mérito, conquanto discorde de alguns dos argumentos apresentados pela embargante concluo que, efetivamente, a recomendação merece algum ajuste para que, conforme aduz a ANEEL na sua peça recursal, se harmonize com a fundamentação do acórdão recorrido de que as Bandeiras Tarifárias são mecanismo de sinalização ao consumidor do custo da energia em tempo real e não como indutor de uma redução no consumo.
6.	Com efeito, a recomendação baseia-se na perspectiva de que a indução de uma resposta do consumo de energia elétrica seria um dos objetivos de fato do sistema de bandeiras tarifárias, entretanto, o voto que proferi naquela ocasião explicitamente acolhia, no item 9, a instrução da Serur dando conta de que o objetivo declarado seria "sinalizar ao consumidor, em tempo real, os custos reais de geração de energia elétrica".
7.       	 Isso não obstante, divirjo dos argumentos manejados pela recorrente de que "para a ANEEL, a mera aferição do comportamento do consumo ante o sinal dado pelas Bandeiras é, ao mesmo tempo, desnecessária, custosa e precipitada".
8.		Ainda que o objetivo das Bandeiras Tarifárias não seja a indução da redução do consumo de energia, mas a sinalização econômica dos custos de geração, para que o consumidor adote a decisão que lhe for mais conveniente, plenamente informado sobre o aumento dos custos do produto energia, conforme afirma a ANEEL, me parece pouco razoável que o ente regulador adote a sinalização como objetivo sem qualquer comprometimento posterior com os resultados da política, como transparece da peça recursal.
9.		Veja que a própria ANEEL entende a importância desse objetivo, ao lado daquele de cumprir a finalidade de remunerar o maior custo de geração de energia, como mecanismo de arrecadação de recursos que visa fazer frente a obrigações financeiras de curto prazo que recaem sobre o fluxo de caixa das distribuidoras, vinculados a custos variáveis de geração, conforme consta da peça original do pedido de reexame:
"30. Com efeito, a SeinfraElétrica, para chegar à conclusão do alegado desvirtuamento do Sistema de Bandeiras Tarifárias, valeu-se de uma entrevista do Diretor-Geral da ANEEL à rádio CBN e de trechos da Nota Técnica nº 133/2017-SRG-SRM-SGT/ANEEL, de 23 de outubro de 2017. Em ambos, entretanto, as inferências feitas pela SeinfraElétrica, secundadas pelo voto condutor do Acórdão recorrido, não se sustentam após uma análise detida e acurada dos fatos. Na entrevista, o Diretor-Geral da ANEEL apenas esclarece que as Bandeiras Tarifárias têm por finalidade remunerar o maior custo de geração de energia (o que é verdade!)  e também cumprir a função de sinalizar ao consumidor que o preço da energia está mais elevado, o que contribui para uso mais racional do bem (o que é igualmente verdadeiro!) . A Nota Técnica n. 133/2017-SRG-SRM -SGT/ANEEL, de 23 de outubro de 2017, por sua vez, deixa expresso, em uma primeira passagem, que as Bandeiras Tarifárias são um mecanismo de arrecadação de recursos que visa fazer frente a importantes obrigações financeiras de curto prazo que recaem sobre o fluxo de caixa das Distribuidoras, vinculados a custos variáveis de geração, mas que também possui outra importante dimensão de sinalização econômica das condições de escassez momentâneas do suprimento de energia, que dá oportunidade ao consumidor de reagir tempestivamente a esse cenário. Rigorosamente, não há na Nota Técnica a hierarquização vislumbrada pela SeinfraEletrica e pelo voto condutor, que tomaram unicamente a ordem em que tais ideias foram expostas no texto do documento para da í inferir que o objetivo da sinalização econômica aos consumidores é secundário. 
31. A verdade é que a ANEEL teve em mira as duas dimensões (sinalização econômica aos consumidores e arrecadação de recursos para fazer face a custos maiores de geração) , que são, na realidade, indissociáveis, frise-se, desde a concepção do Sistema de Bandeiras Tarifárias.
10.	É dizer, se a ANEEL adotou a sinalização econômica como um dos objetivos da política de bandeiras tarifárias (ao lado da antecipação da arrecadação) , não poderia, a meu sentir, entender que "a aferição do comportamento do consumo ante o sinal dado pelas Bandeiras é, ao mesmo tempo, desnecessária, custosa e precipitada", sob pena de se considerar que esse objetivo, efetivamente, não tem qualquer valia para a agência reguladora.
11.	Nessa linha, verifico da peça recursal que a ANEEL, a par de requerer a insubsistência da questionada recomendação, considera que, entendendo o Tribunal pela necessidade ou conveniência de manutenção da recomendação, a mesma poderia ser ajustada no sentido de ser orientada à sinalização econômica, com o fito de avaliar sua eficácia, efetividade, por meio de aferição dos resultados e promoção do monitoramento periódico, o que mitiga o impacto da abordagem precedente.
12.	E o relatório do relator a quo já alertava para a necessidade de avaliação dos resultados da política:
"116. Pode-se constatar, portanto, que nem a Agência, nem a Empresa de Pesquisa Energética desenvolveram indicadores e métricas que possam indicar a efetividade e impacto dessa política pública sob o enfoque do consumidor, por mais que esse fosse um dos principais motivadores da sua implantação. 
117. O uso de indicadores de desempenho para aferir os resultados alcançados de determinada política pública é preconizado pelas doutrinas de gerenciamento voltado para resultados. Portanto, dados sobre desempenho são fundamentais para a avaliação dos aspectos da eficiência, eficácia e efetividade do Sistema de Bandeiras".
13.	Assim, concordando com a ocorrência de parcial contradição no acórdão em discussão, uma vez que a recomendação expedida considerou como objetivo da política a indução de uma resposta no consumo de energia elétrica, elemento que não se coaduna com a perspectiva do órgão regulador, e considerando, como registrei no voto que orientou a decisão questionada, não crer que caiba ao TCU imiscuir-se na discricionariedade do regulador quanto à escolha da estratégia e das metodologias utilizadas para o alcance dos objetivos delineados, propugno por alterar os termos da recomendação, para adequá-la às premissas acima detalhadas.
14.	Nesse contexto, tendo em vista que a ANEEL não considera a indução no consumo como um objetivo da política, excluo do texto da recomendação a referência à necessidade de definição de metas qualitativas e quantitativas em relação aquele elemento, reorientando a recomendação para o aspecto da sinalização econômica, sem prejuízo de que a agência reguladora, nos termos por ela mesma propugnados na peça recursal, promova a avaliação da eficácia e da efetividade, com aferição de resultados e promoção de monitoramento periódico desse elemento da política.
15.	Por fim, promovo ajuste adicional no texto da recomendação para adequá-la às orientações da Resolução-TCU nº 265/2014, especialmente em relação ao prazo para cumprimento da medida, conforme apontado pelo embargante em sua peça recursal, sem prejuízo de alertar para o disposto no item do Acórdão 582/2018-TCU-Plenário.
Ante o exposto, voto por que o Tribunal adote o acórdão que ora submeto ao colegiado.
TCU, Sala das Sessões Ministro Luciano Brandão Alves de Souza, em 18 de setembro de 2019.
Ministro JOÃO AUGUSTO RIBEIRO NARDES 
Relator